【裁判字號】    92,裁,718
【裁判日期】    920605
【裁判案由】    農會法
【裁判全文】
最  高  行  政  法  院  裁  定                    九十二年度裁字第七一八號
    抗  告  人  甲○○
    相  對  人  臺中縣政府
    代  表  人  乙○○
右抗告人因與相對人臺中縣政府間農會法事件，對於中華民國九十一年四月二十五日
臺中高等行政法院九十年度訴字第一三八九號裁定提起抗告，本院裁定如左︰
    主  文
抗告駁回。
抗告訴訟費用由抗告人負擔。
    理  由
一、按抗告法院認抗告為不合法或無理由者，應為駁回抗告之裁定，行政訴訟法第二
    百七十二條準用民事訴訟法第四百九十二條第一項定有明文。次按行政訴訟法第
    四條第一項規定：人民因中央或地方機關之違法行政處分，認為損害其權利或法
    律上之利益，經依訴願法提起訴願而不服其決定者，得向高等行政法院提起撤銷
    訴訟。而此所謂行政處分，依訴願法第三條第一項規定係指中央或地方機關就公
    法上具體事件所為之決定或其他公權力措施而對外直接發生法律效果之單方行政
    行為而言。再按，訴訟事件不屬於行政法院權限；起訴不合程式或不備其他要件
    者，行政法院應以裁定駁回之，行政訴訟法第一百零七條第一項第一款及第十款
    分別規定至明。
二、本件抗告人因農會法事件，具狀向原審法院起訴聲明求為判決：（一）原處分及
    原決定均撤銷。（二）相對人應於判決確定之日起即依農會法第四十二條之規定
    明令撤銷台中縣潭子鄉農會第十三屆理事會第二十二次會議將抗告人初審為贊助
    會員之決議及其同屆理事會第二十三次會議將抗告人複審為贊助會員之決議；相
    對人並應於撤銷該初審決意及該複審決議之同時明令潭子鄉農會從將抗告人複審
    為贊助會員之日起自始回復抗告人之會員資格及農民健保資格。（三）確認抗告
    人依「台灣省基層農會會員資格審查及認定要點」之規定所具基層農會會員資格
    存在及抗告人在相對人所轄潭子鄉農會之會員關係存在；相對人並應於判決確定
    之日明令潭子鄉農會從將抗告人複審為贊助會員之日起自始回復抗告人之會員資
    格及農民健保資格。其陳述略以：抗告人係潭子鄉農會之資深會員，詎潭子鄉農
    會前開理事會依相對人八十九年七月十日（八九）府農輔字第一八○五四六號函
    辦理會員資格審查認定及會籍異動登記時，竟違反內政部頒布之「台灣省基層農
    會會員資格審查及認定要點」規定，不根據抗告人提出之資料依事實條件個別審
    查，初審時就無故將抗告人之會員資格變更為贊助會員，經申請複審，仍將抗告
    人複審為贊助會員，並於複審當日立即以抗告人喪失正會員資格為由，將抗告人
    之農保健保強行退保。因該初審及複審決議確實均違反法令，抗告人乃於九十年
    三月八日申請相對人依農會法第四十二條規定，明令撤銷該初審及複審決議，並
    自始回復抗告人之會員資格及農保健保之資格，同時要求潭子鄉農會應即收回逕
    為抗告人辦理退保而退還抗告人所繳八十九年下期份農保費健保費餘額合計新台
    幣三百六十二元支票，嗣後並應按時通知抗告人繳交農保費健保費。但相對人竟
    然違背農會法第四十二條規定，對於抗告人申請之事項應作為而不作為，即於九
    十年三月二十一日作成（九十）府農輔字第七九七一○號之原處分書，用其他和
    抗告人申請事項不相干之內容在實質上駁回伊之申請。按人民除了對於違法或不
    當之行政處分得依訴願法第一條提起訴願外，對於中央或地方機關就其依法申請
    之案件應作為而不作為，至認損害其權利或利益者，縱非行政處分亦得依訴願法
    第二條規定提起訴願。原處分就抗告人申請之具體事項應作為而不作為，違背農
    會法第四十二條之規定，不撤銷潭子鄉農會違反法令之該初審及複審決議，致使
    抗告人無故被剝奪農會會員之資格及農健保之資格，已經損害伊之權益，是原處
    分除了屬於就公法上具體事件所為之公權力措施而對外直接發生法律效果之單方
    行為的行政處分而得依訴願法第一條規定提起訴願外，原處分縱被認為並非行政
    處分，抗告人仍得依訴願法第二條之規定就原處分提起訴願。然訴願決定機關竟
    指原處分並非行政處分即不受理伊所提之訴願，自有違誤；又抗告人提起確認依
    前開要點之規定所具基層農會會員資格存在及相對人所轄潭子鄉農會會員關係存
    在之訴，有即受判決之法律上利益，為此提起本件之訴，請求判決如訴之聲明等
    語。
三、本院查，農會法第二條規定：「農會為法人」，其基層農會會員入會手續、會員
    資格之審查及複審，依行為時農會法施行細則第十六條、第十九條規定：「基層
    農會會員之入會，應填具申請書表，檢附必要證件，送由農會審定其資格後通知
    申請人。申請人收到通知後，如有異議，得於七日內申請複審，但以一次為限。
    」「農會會員資格之審查及複審，由理事會為之，並報請主管機關派員指導監督
    ，必要時得請有關單位及上級農會派員列席指導及通知農事小組組長列席備詢。
    」是農會既為私法人，其農會會員資格之審查及複審由農會之理事會為之，如會
    員與農會間因會員之資格或其他權利義務關係有所爭執，核屬私法關係，應循民
    事訴訟程序，以求解決。又行為時農會法第四十二條雖規定：「農會之決議，有
    違反法令、妨害公益或逾越其宗旨、任務時，主管機關得令撤銷其決議。」惟此
    僅屬行政主管機關，本於法定監督權之作用，指揮所轄農會，撤銷其決議。該項
    命令本身，既非對農會會員所為之行政行為，亦不對農會會員直接發生法律上效
    果，自不能認為係對農會會員所為之行政處分。故農會會員認為該所屬農會之決
    議有前開農會法第四十二條之情形，請求主管機關令撤銷其決議時，僅在促使主
    管機關職權之發動，不得認其具有申請主管行政機關令撤銷所轄農會決議之權利
    ，並主張主管行政機關未依其所請令所轄農會撤銷其決議，遂認其有何權利或利
    益受到損害，而得依訴願法第一條或第二條規定提起訴願。從而訴願決定以系爭
    九十年三月二十一日（九十）府農輔字第七九七一○號函非屬行政處分，並無不
    合。抗告人前開聲明(一)部分，顯非合法。又抗告人並無申請相對人依農會法第四
    十二條規定令撤銷系爭潭子鄉農會決議之權利，而農會會員資格之審查及複審與
    農保健保之資格均非相對人所得認定，是抗告人聲明（二）部分，亦非適法；另
    農會會員資格是否存在，乃農會會員與所屬農會間私權之爭執，應循民事訴訟程
    序，以謀解決，抗告人前開聲明（三）部分尤非屬行政法院之權限。原審因而認
    抗告人之起訴不合法，乃予裁定駁回其訴，經核並無違誤。抗告意旨指稱原裁定
    違背行政訴訟法第五條第一項、憲法第二十二條及農會法第四十二條之規定云云
    ，尚無足取，其請求廢棄原裁定，難謂為有理由，應予駁回。
四、依行政訴訟法第二百七十二條、第一百零四條、民事訴訟法第四百九十二條第一
    項、第九十五條、第七十八條，裁定如主文。
中    華    民    國    九十二      年      六        月      五        日
                    最 高 行 政 法 院  第 五 庭
                                審 判 長 法  官      徐  樹  海
                                         法  官      黃  璽  君
                                         法  官      鄭  淑  貞
                                         法  官      林  家  惠
                                         法  官      林  茂  權
右  正  本  證  明  與  原  本  無  異
                                         法院書記官  陳  盛  信
中    華    民    國    九十二      年      六        月      五        日


司法院資訊處製作；財團法人民間司法改革基金會備份。
